【裁判字號】    97,訴,671
【裁判日期】    971021
【裁判案由】    土地增值稅
【裁判全文】
高雄高等行政法院判決
                                       97年度訴字第671號
                              .
原          告  甲○○
                乙  ○
                丙○○
                丁○○
                戊○○
                己○○
共同訴訟代理人  陳惠菊 律師
被          告  庚○○○○○
代    表    人  辛○○ 局長
訴 訟 代 理 人  壬○○
                癸○○
上列當事人間土地增值稅事件，原告不服臺南市政府中華民國97
年5月30日南市行救字第09726527420號訴願決定，提起行政訴訟
，本院判決如下：
    主  文
原告之訴駁回。
訴訟費用由原告負擔。
    事實及理由
一、事實概要：
    緣原告甲○○及原告乙○、丙○○、丁○○、戊○○、己○
    ○之父黃老等（於民國96年11月25日死亡，由原告乙○、丙
    ○○、丁○○、戊○○及己○○5人繼承，下稱原告乙○等5
    人）2人，於93年3月11日出售坐落臺南市○○區○○段278
    地號土地（92年1月22日合併自同段280、280之1、280之2及
    280之3地號，下稱系爭土地）予訴外人黃徐玉花，並於同年
    3月15日向被告所屬安南分局（下稱安南分局）申報土地移
    轉現值，經安南分局核定甲○○及黃老等應繳納之土地增值
    稅額分別為新臺幣（下同）30萬4,681元及0元，原告甲○○
    亦於同年4月6日繳納在案。嗣遭安南分局查獲原告甲○○與
    原告乙○等5人之被繼承人黃老等係利用系爭土地與坐落臺
    南市○○區○○段546、548、549、1154地號等4筆不課徵土
    地增值稅之農業用地及淵南段58、58之1、232地號等3筆免
    徵土地增值稅之公共設施保留地，取巧安排形成共有關係後
    ，再辦理共有物分割，藉「地價改算提高系爭土地之前次移
    轉現值後再移轉」之方式規避土地增值稅，遂重新核算原告
    甲○○及黃老等應繳納之土地增值稅額分別為597萬3,997元
    及470萬4,748元，扣除原告甲○○前所繳納之土地增值稅30
    萬4,681元後，向原告甲○○及黃老等分別補徵土地增值稅
    額計566萬9,316元及470萬4,748元。原告甲○○及黃老等不
    服，申經復查未獲變更，嗣黃老等於復查決定前死亡，乃由
    原告提起訴願，亦遭決定駁回，遂提起本件行政訴訟。
二、本件原告主張：
（一）依司法院釋字第400號解釋意旨，個人在私法上有權依財
      產存續狀態行使其自由使用、收益及處分之權能，並免於
      遭受公權力或第三人之侵害，俾能實現個人自由、發展人
      格及維護尊嚴。故在稅法亦有權利藉此為法律上規劃，以
      減輕租稅負擔。亦即除非租稅規劃已涉侵法律上界限，否
      則即為合法之稅捐規劃。本件原告甲○○及原告乙○等5
      人之被繼承人黃老等均係因分割共有物有相當對價而分別
      取得安南區○○段280、280之1、280之2及280之3地號土
      地，且已依土地稅法第28條、第31條及土地稅法施行細則
      第42條第2項規定，申報並繳納土地增值稅。故其均是依
      照行為時土地法、土地稅法及民法規定所預定之方式分割
      共有物、申報土地增值稅及移轉土地。縱原告所為係意圖
      減少稅捐負擔亦屬合法之租稅規劃行為。
（二）又稅法為侵害人民權利之法律，有關稅捐之核課與徵收，
      均必須有法律依據。土地增值稅惟有於符合土地稅法第28
      條及第31條規定之情形下始應課徵，稅捐稽徵機關不得創
      設任何法律所無之規定，對人民課徵土地增值稅。故財政
      部93年8月11日臺財稅字第09304539730號函：「以原持有
      應稅土地之土地所有權人，利用應稅土地與免徵或不課徵
      土地增值稅之土地，取巧安排形成共有關係，經分割後再
      移轉應稅土地者，無論再移轉時之納稅義務人是否為原土
      地所有權人名義，依實質課稅原則及土地稅法第28條、第
      31條規定，該土地於分割後再移轉時，應以其分割前之原
      規定地價或前次移轉現值為原地價，計算漲價總數額課徵
      土地增值稅；本解釋令發布前類此上開經共有分割且再移
      轉之案件，應依上述規定補徵其土地增值稅。各稽徵機關
      並應加強宣導，提醒納稅義務人勿取巧逃漏。」顯係增加
      法律對人民核課土地增值稅所無之限制，任意溯及既往補
      徵土地增值稅，不但有違憲法第19條租稅法定主義之規定
      ，亦與憲法保障人民財產權之意旨暨法律保留原則有違。
（三）依司法院釋字第287號解釋意旨，在後之釋示如與在前之
      釋示不一致時，在前之釋示並非當然錯誤，於後釋示發布
      前，依前釋示所為之行政處分已確定者，除前釋示確有違
      法之情形外，為維持法律秩序之安定，應不受後釋示之影
      響。財政部67年7月24日臺財稅第34896號函：「共有土地
      辦理分割後，各人取得之土地價值，按分割時之公告現值
      計算，......。」依此函釋，並無限制「土地類別」，全
      部種類土地皆有適用，且是於93年8月11日（原告誤為92
      年4月9日，按財政部92年4月9日臺財稅字第0910456306號
      函係關於假借免稅土地取巧安排其他應稅財產者應課徵贈
      與稅之釋示）之解釋令公布後，才有限制。故依司法院釋
      字第287號解釋意旨及法律安定性原則，93年8月11日解釋
      令公布前之共有物分割，尚應無課土地增值稅之爭議。
（四）原告係依據財政部81年7月6日臺財稅第810238739號函釋
      辦理，依上揭司法院釋字第287號解釋，為維持法律秩序
      之安定，應不受後釋示之影響。又信賴保護原則攸關憲法
      上人民權利之保護，只要公權力行使涉及人民信賴利益而
      有保護之必要，即使是解釋性行政規則之變更，亦有其適
      用（司法院釋字第525號解釋參照）等情。並聲明求為判
      決撤銷訴願決定及原處分（復查決定含原核定處分）。
三、被告則以：
（一）系爭海北段280之3地號土地原為訴外人吳義珍所有，黃老
      等於91年11月28日向訴外人吳義珍買賣移轉萬分之一應有
      部分(0.054467平方公尺)；而溪心段546、548、549、115
      4等4筆土地則為黃老等所有，訴外人吳義珍於91年11月25
      日向黃老等買賣移轉上揭4筆土地各萬分之一應有部分，
      黃老等與訴外人吳義珍就上揭5筆土地形成共有關係後，
      旋即於同年12月17日就上揭5筆土地辦理共有物分割，由
      黃老等取得臺南市○○區○○段280之3地號土地全部權利
      ，訴外人吳義珍取得溪心段546、548、549、1154等4筆土
      地全部權利。因上揭5筆共有土地分割前後黃老等與訴外
      人吳義珍取得之土地價值差額增減在公告現值1平方公尺
      單價以下，黃老等乃依財政部81年7月6日臺財稅第810238
      739號函規定，免向稅捐稽徵機關提出共有物分割現值申
      報，逕向地政機關辦理共有物分割登記，藉由共有物分割
      地價改算，海北段280之3地號應稅土地其前次移轉現值由
      原來61年6月每平方公尺27.8元、91年11月每平方公尺2萬
      8,474元，遽提高至91年11月每平方公尺2萬9,567.9元，
      有臺南市安南地政事務所地價改算通知書為證。
（二）本件海北段280、280之1、280之2地號土地原為訴外人吳
      義珍所有，原告甲○○於91年11月25日向訴外人吳義珍買
      賣移轉上揭土地各萬分之一應有部分（分別為0.00000000
      0平方公尺、0.044494平方公尺及0.001932平方公尺)；而
      淵南段58、58之1、232地號土地分別為原告甲○○及原告
      丙○○共有，應有部分各二分之一，原告丙○○於90年5
      月2日將淵南段58地號土地應有部分二分之一交換移轉於
      訴外人唐麵，訴外人唐麵復於91年11月4日及同年月26日
      將前揭土地應有部分萬分之四八六九贈與原告甲○○及將
      前揭土地應有部分萬分之一三一買賣移轉於訴外人吳義珍
      ；原告丙○○、甲○○於90年5月2日將淵南段58之1地號
      土地應有部分各二分之一分別交換移轉於唐麵及戊○○，
      唐麵及戊○○分別於91年11月4日及同年月26日將上揭土
      地應有部分二分之一贈與移轉於原告甲○○及應有部分萬
      分之一三一、萬分之四八六九分別買賣移轉訴外人吳義珍
      及原告甲○○。原告丙○○於90年5月2日將淵南段232地
      號土地應有部分千分之三六二交換移轉於唐麵，唐麵於91
      年11月4日再將上揭土地應有部分千分之三六二贈與原告
      甲○○，原告丙○○復於91年11月26日分別將應有部分萬
      分之一二四九、萬分之一三一買賣移轉於原告甲○○及訴
      外人吳義珍。原告甲○○及訴外人吳義珍就上揭6筆土地
      形成共有關係後，旋即於91年12月18日將上揭6筆土地辦
      理共有物分割，由甲○○取得臺南市○○區○○段280、
      280之1、280之2地號土地全部權利，訴外人吳義珍取得淵
      南段58、58之1、232地號等3筆土地全部權利。因上揭6筆
      共有土地分割前後原告甲○○與訴外人吳義珍取得之土地
      價值差額增減在公告現值1平方公尺單價以下，原告甲○
      ○依財政部81年7月6日臺財稅第810238739號函規定，免
      向稅捐稽徵機關提出共有物分割現值申報，逕向地政機關
      辦理共有物分割登記，藉由共有物分割地價改算，海北段
      280、280之1、280之2地號應稅土地，其前次移轉現值由
      原來61年6月每平方公尺27.8元、11.7元、28.6元，遽提
      高至91年12月每平方公尺2萬6,659.8元、1萬1,187.9元、
      2萬7,907.3元，有臺南市安南地政事務所地價改算通知書
      為證。原告甲○○及乙○等5人之被繼承人黃老等藉由地
      價改算提高海北段280、280之1、280之2及280之3地號土
      地前次移轉現值後，原告黃碧瑞再於91年12月25日向訴外
      人郭佳雄買賣移轉海北段278地號土地，原告甲○○與乙
      ○等5人之被繼承人黃老等復於92年1月22日將取得之海北
      段280、280之1、280之2及280之3地號土地合併至海北段
      278地號，合併後原告甲○○之應有部分萬分之五五九四
      ，黃老等之應有部分為萬分之四四０六，總面積為1497.3
      8平方公尺，並於93年3月15日向安南分局申報移轉系爭海
      北段278地號土地於訴外人黃徐玉花。因系爭海北段278地
      號土地分割後其地價已藉由取巧安排共有土地地價改算提
      高前次移轉現值，故得以降低漲價總數額，減輕或免除系
      爭海北段278地號土地應納之土地增值稅，是系爭海北段2
      78地號土地前僅經安南分局核課土地增值稅原告甲○○為
      30萬4,681元及原告乙○等5人之被繼承人黃老等為0元有
      案。
（三）由上述可知，原告甲○○、乙○等5人之被繼承人黃老等
      及訴外人吳義珍取得系爭土地及溪心段546、548、549、1
      154地號暨淵南段58、58之1、232地號等7筆土地應有部分
      僅萬分之一，共有之比率及面積極微小，不但有違一般土
      地共有之常態，且亦不利於土地之利用與經濟融通。此外
      ，由其等先創設共有土地關係，再辦理共有土地分割及再
      交換移轉之情形觀之，原告等人顯是取巧利用不課徵土地
      增值稅之農業用地（溪心段546、548、549、1154地號）
      及免徵土地增值稅之公共設施保留地（淵南段58、58之1
      、232地號），以共有土地分割改算地價之方式，先墊高
      其欲出售土地之前次移轉現值，以規避系爭土地出售時應
      就其自然增值部分繳納土地增值稅，其顯與共有物分割係
      以消滅各共有人就共有物之共有關係，以利融通與增進經
      濟效益之目的不符。原告甲○○、乙○等5人之被繼承人
      黃老等與訴外人吳義珍3人，刻意藉共有土地分割改算地
      價之方式，墊高其所欲出售之系爭土地前次移轉現值，且
      其所墊高之前次移轉現值部分，實際上已使該部分自然漲
      價發生減少及不必繳納土地增值稅之效果，其行為顯係稅
      捐規避行為，實已違反實質課稅及租稅公平原則，系爭土
      地自然漲價利益既已實現，自應課徵土地增值稅。是被告
      依財政部93年8月11日臺財稅字第09304539730號函及稅捐
      稽徵法第21條第2項規定，以系爭土地分割前之原規定地
      價或前次移轉現值為原地價，扣除原告甲○○前所繳納之
      30萬4,681元，向原告甲○○及乙○等5人之被繼承人黃老
      等分別補徵土地增值稅額計566萬9,316元、470萬4,748元
      ，並無不合。
（四）依司法院釋字第287號解釋意旨，行政機關基於法定職權
      ，就行政法規所為之釋示，係闡明法規之原意，性質上並
      非獨立之行政命令，故應自法規生效之日起有其適用。本
      件所適用之財政部93年8月11日臺財稅字第09304539730號
      函，旨在闡明法條之真意，使條文得為正確之適用，解釋
      本身並無創設或變更法律之效力，依前揭司法院解釋，應
      自法規生效之日起有其適用，自不生溯及既往問題。故被
      告援用前揭函釋於稅捐稽徵法第21條核課期間內，向原告
      補徵土地增值稅，並無違法。
（五）信賴保護之構成，須符合信賴基礎 (即行政機關表現在外
      具有法效性之決策)、信賴表現 (即人民基於上述之法效
      性決策宣示所成之信賴，實際開始規劃其生活或財產之變
      動，並付諸實施)及信賴值得保護 (即人民之誠實與正當
      且無行政程序法第119條之情形)三要件。本件原告既係將
      應稅土地以取巧、不正當方式安排形成共有關係，經分割
      提高地價後再移轉，自無信賴保護原則之適用等語，資為
      抗辯。並聲明求為判決駁回原告之訴。
四、兩造之爭點為原告甲○○及乙○等5人之被繼承人黃老等利
    用系爭應稅土地與不課徵土地增值稅之農業用地及免徵土地
    增值稅之公共設施保留地形成共有關係後，再辦理共有物分
    割，由原告甲○○及乙○等5人之被繼承人黃老等共有系爭
    應稅土地，並將之出售，究為合法節稅或租稅規避行為？暨
    被告對原告甲○○及乙○等5人之被繼承人黃老等補徵土地
    增值稅是否違反法律保留原則、法律不溯及既往原則及信賴
    保護原則。爰分述如下：
（一）按「為實施漲價歸公，土地所有權人於申報地價後之土地
      自然漲價，應依第36條規定徵收土地增值稅。」「土地增
      值稅之徵收，應依照土地漲價總數額計算，於土地所有權
      移轉或設定典權時行之。」平均地權條例第35條前段及第
      36條第1項前段分別定有明文。又「已規定地價之土地，
      於土地所有權移轉時，應按其土地漲價總數額徵收土地增
      值稅。」「土地漲價總數額之計算，應自該土地所有權移
      轉或設定典權時，經核定之申報移轉現值中減除左列各項
      後之餘額，為漲價總數額：一、規定地價後，未經過移轉
      之土地，其原規定地價。規定地價後，曾經移轉之土地，
      其前次移轉現值。」亦分別為土地稅法第28條前段及第31
      條第1項第1款所明定；查土地增值稅係配合全面實施平均
      地權政策，本於漲價歸公之精神而課徵之稅捐；至於共有
      物分割因是消滅共有狀態之方式，亦即共有物分割結果，
      僅是將共有人之共有權變更為單獨所有，故除共有物分割
      前後各土地所有人取得之土地價值不等，該取得土地價值
      減少者，就其減少部分，因實質上含有以買賣或贈與等原
      因為移轉外，共有土地之分割因非屬上述土地稅法第28條
      前段規定所稱之「土地所有權移轉」，故其自非應課徵土
      地增值稅之時點（最高行政法院56年判字第144號判例參
      照）；而此自執行課徵土地增值稅之細節性及技術性規定
      之平均地權條例施行細則第65條第1項（即土地稅法施行
      細則第42條第2項）：「分別共有土地分割後，各人取得
      之土地價值與其分割前應有部分價值相等，免徵土地增值
      稅；其價值減少者，就其減少部分課徵土地增值稅。」之
      規定，亦可得其梗概。故於共有土地分割，並各共有人取
      得土地之價值亦相等之情況，因其並非土地稅法第31條第
      1項第1款所稱曾經移轉之「移轉」行為，而於分割時亦未
      就其自然漲價部分課徵土地增值稅，故雖地政機關因共有
      物之分割，有依據內政部頒訂之「土地分割改算地價原則
      」改算前次移轉現值而登錄於土地登記簿，然其並非屬得
      據以計算關於土地增值稅之土地漲價總數額之前次移轉現
      值甚明。另「違法行政處分於法定救濟期間經過後，原處
      分機關得依職權為全部或一部之撤銷；其上級機關，亦得
      為之。」復為行政程序法第117條所明定，此乃行政程序
      法關於行政機關就「違法」行政處分自為「撤銷」之規範
      。再「稅捐之核課期間，依左列規定：一、依法應由納稅
      義務人申報繳納之稅捐，已在規定期間內申報，且無故意
      以詐欺或其他不正當方法逃漏稅捐者，其核課期間為5年
      。二、依法應由納稅義務人實貼之印花稅，及應由稅捐稽
      徵機關依稅籍底冊或查得資料核定課徵之稅捐，其核課期
      間為5年。三、未於規定期間內申報，或故意以詐欺或其
      他不正當方法逃漏稅捐者；其核課期間為7年。在前項核
      課期間內，經另發現應徵之稅捐者，仍應依法補徵或並予
      處罰；在核課期間內未經發現者，以後不得再補稅處罰。
      」稅捐稽徵法第21條定有明文。「納稅義務人依所得稅法
      規定辦理結算申報而經該管稅捐稽徵機關調查核定之案件
      ，如經過法定期間而納稅義務人未申請復查或行政爭訟，
      其查定處分，固具有形式上之確定力，惟稽徵機關如發見
      原處分確有錯誤短徵，為維持課稅公平之原則，基於公益
      上之理由，要非不可自行變更原查定處分，而補徵其應繳
      之稅額。」亦經最高行政法院著有58年判字第31號判例可
      循。
（二）又按所謂「稅捐規避」乃是指利用私法自治、契約自由原
      則對私法上法形式選擇之可能性，選擇從私經濟活動交易
      之正常觀點來看，欠缺合理之理由，為通常所不使用之異
      常法形式，並於結果上實現所意圖之經濟目的或經濟成果
      ，且因不具備對應於通常使用之法形式之課稅要件，因此
      得以達到減輕或排除稅捐負擔之行為。因此稅捐規避與合
      法的（未濫用的）節稅不同，節稅乃是依據稅捐法規所預
      定之方式，意圖減少稅捐負擔之行為，反之，「稅捐規避
      」則是利用稅捐法規所未預定之異常的或不相當的法形式
      ，意圖減少稅捐負擔之行為。故而，納稅義務人不選擇稅
      法上所考量認為通常之法形式（交易形式），卻選擇與此
      不同之迂迴行為或多階段行為或其他異常的法形式，以達
      成與選擇通常法形式之情形基本上相同之經濟效果，而同
      時卻能減輕或排除與通常法形式相連結之稅捐負擔者，即
      應認屬「租稅規避」，而非合法之節稅。又租稅規避行為
      因有違租稅公平原則，故於效果上，應本於實質課稅原則
      ，就其事實上予以規避，然卻與其經濟實質相當之法形式
      作為課稅之基礎。又租稅規避之效果既是以與其經濟實質
      相當之法形式作為課稅之基礎，故就此法形式，依稅法規
      範之納稅主體、稅目、稅率等為租稅之核課，即難謂有違
      租稅法定原則。
（三）經查：
１、本件原告甲○○及乙○等5人之被繼承人黃老等以如前述三
    （一）（二）項被告所陳述之多階段移轉方式，即利用系爭
    應稅土地與不課徵土地增值稅之農業用地及免徵土地增值稅
    之公共設施保留地形成共有關係後，再辦理共有物分割方式
    ，由原告甲○○及乙○等5人之被繼承人黃老等共有系爭應
    稅土地，並迅即將之出售於訴外人黃徐玉花等情，已經兩造
    分別陳述在卷，並有土地買賣所有權移轉契約書、土地增值
    稅 (土地現值)申報書、土地登記申請書、共有土地所有權
    分割契約書及土地卡可按，自堪認定。又上述土地分割，因
    分割前後土地價值差額增減在公告現值1平方公尺單價以下
    ，乃免向稅捐稽徵機關提出共有物分割現值申報，逕向地政
    機關辦理共有物分割登記，而其等藉由共有物分割地價改算
    ，使海北段280之3地號應稅土地，其前次移轉現值由原來61
    年6月每平方公尺27.8元、91年11月每平方公尺2萬8,474元
    ，遽提高至91年11月每平方公尺2萬9,567.9元，海北段280
    、280之1、280之2地號應稅土地，其前次移轉現值則由原來
    61年6月每平方公尺27. 8元、11.7元、28.6元，遽提高至91
    年12月每平方公尺2萬6,659.8元、1萬1,187.9元、2萬7,907
    .3元，被告並以之作為原告甲○○及乙○等5人之被繼承人
    黃老等移轉於訴外人黃徐玉花時之前次移轉現值，據以核算
    土地增值稅，各為30萬4,681元及0元等情，亦據被告訴訟代
    理人陳述甚明，並有合併後地價改算表土地增值稅繳款書、
    土地增值稅免稅證明書及臺南市安南地政事務所95年11月28
    日安南地所三字第0950011054號函足按，亦堪認定。
２、衡諸原告甲○○及乙○等5人之被繼承人黃老等就上開土地
    進行之所有權移轉及形成共有之應稅土地應有部分極為微小
    ，不但有違一般土地共有之常態，亦不利於土地之利用及經
    濟融通，又於短時間內，辦理共有物分割，終究由原告甲○
    ○及乙○等5人之被繼承人黃老等取得系爭應稅土地，隨即
    出售予他人等情；則其等係利用創設應課徵土地增值稅之土
    地與不課徵或免徵土地增值稅之土地形成共有關係，再為共
    有物分割，藉分割改算地價方式，墊高系爭應稅土地之前次
    移轉現值，造成該土地出售時並無漲價之外觀，以達到規避
    土地確有漲價而應納土地增值稅之目的，至為顯然。故原告
    甲○○及乙○等5人之被繼承人黃老等利用私法上刻意塑造
    之一連串有規劃之買賣、贈與及分割等多階段、迂迴，並違
    反正常私經濟活動之合於法律形式之行為，達成一般買賣移
    轉之相同經濟效果，卻能減輕或排除按一般法形式所應繳納
    之土地增值稅，依上開所述，自應認屬「租稅規避」，而非
    合法之節稅。原告主張其應屬合法之節稅云云，並無可採。
３、又依上開所述，依內政部頒訂之「土地分割改算地價原則」
    改算之前次移轉現值，並非當然得作為計算土地增值稅之土
    地漲價總數額之前次移轉現值；故被告嗣後查得本件就系爭
    應稅土地原按地政機關依「土地分割改算地價原則」改算之
    前次移轉現值課徵之土地增值稅，係屬違法，改依土地稅法
    關於土地增值稅之規定為本件土地增值稅之補徵，其補徵之
    處分本質上即含有將原核課處分中違法錯誤之前次移轉現值
    及稅額核定予以撤銷，改按正確之前次移轉現值及稅率核課
    之意旨，故被告於核課期間內為本次補徵土地增值稅之處分
    ，依上開所述，核屬有據。準此，亦可知被告是以土地稅法
    第28條及第31條規定作為補徵本件土地增值稅之依據，至於
    財政部93年8月11日臺財稅字第09304539730號令，性質上僅
    是財政部本於中央主管機關地位，所為闡明法規原意之釋示
    ，被告予以援引，僅在作補充說明之用，尚非據以處分之依
    據，故原告執以爭執原處分有違法律保留原則及不溯及既往
    原則云云，自無可採。另財政部67年7月24日臺財稅第34896
    號函係謂：「共有土地辦理分割後，各人取得之土地價值，
    按分割時之公告現值計算，與依原持有比例所算得之價值不
    等，而彼此間又無補償之約定者，依照遺產及贈與稅法第5
    條第2款規定：『以顯著不相當之代價讓與財產，免除或承
    擔債務者，其差額部分』以贈與論，應依法課徵贈與稅，此
    時，取得土地價值增多者，為受贈人，應由稅捐稽徵機關就
    其增多部分，課徵土地增值稅，取得土地價值減少者，為贈
    與人，應依法申報贈與稅，惟依同法施行細則第19條規定，
    前述取得土地價值增多者所繳納之土地增值稅，得自贈與總
    額中予以減除。」即其乃關於贈與稅之釋示，核與本件係關
    於土地增值稅之爭議無涉，故原告執以爭執，亦無足採。
（四）又按信賴保護原則之適用，須具備為信賴基礎之國家行為
      、信賴表現及信賴值得保護等要件。另「受益人有下列各
      款情形之一者，其信賴不值得保護︰．．．二、對重要事
      項提供不正確資料或為不完全陳述，致使行政機關依該資
      料或陳述而作成行政處分者。三、明知行政處分違法或因
      重大過失而不知者。」復分別為行政程序法第119條第2款
      、第3款所明定。經查，本件原告係利用地政機關辦理共
      有物分割改算地價之規定，藉不課徵土地增值或免徵土地
      增值稅之土地以墊高系爭應稅土地前次移轉現值，形成該
      應稅土地並無漲價或低額漲價之假象，再予出售，同時向
      被告申報其土地移轉現值；暨於一般情形下，曾經共有物
      分割之土地嗣後移轉所有權時，因地政機關按土地分割改
      算地價原則規定分算之前次移轉現值，與以分割前各筆土
      地之前次移轉現值，二者核計之土地增值稅數額並無明顯
      差距，故稅捐稽徵機關基於便宜計算，慣以前開地政機關
      分算之「前次移轉現值」數額核定土地增值稅之常情，是
      不論稅捐稽徵機關有否未依職權調查相關證據，原告有利
      用稅捐稽徵機關之作業習慣，對關係前次移轉現值認定之
      重要事項為不完全之陳述，致被告據以作成原違法核課處
      分之情事甚明。加以本件原告甲○○及乙○等5人之被繼
      承人黃老等所進行之一連串贈與、買賣、合併及分割等形
      式上合於法律形式之行為，係屬有規劃之行為，目的乃為
      經由此迂迴、多階段、並違反正常私經濟活動之行為，達
      成由原告甲○○及乙○等5人之被繼承人黃老等出售系爭
      應稅土地予他人，卻能規避一般人出售該土地，因土地之
      自然漲價而應負擔之高額土地增值稅，亦已如上述，則原
      告甲○○及乙○等5人之被繼承人黃老等就被告按其規劃
      目的原所為核定土地增值稅之處分係屬違法一節，縱非明
      知，亦是因重大過失而不知；是依上開所述，本件原告甲
      ○○及乙○等5人之被繼承人黃老等縱有信賴，其信賴亦
      不值得保護，故本件自無信賴保護原則之適用。原告再執
      信賴保護原則為爭議，亦無足取。至原告主張之財政部81
      年7月6日臺財稅第810238739號函係謂：「共有土地分割
      ，共有人所取得之土地，其價值減少數額在分割後公告土
      地現值一平方公尺單價以下者，准免由當事人提出共有物
      分割現值申報。」亦與本件原依地政機關按土地分割改算
      地價原則規定分算之前次移轉現值，核算土地增值稅是否
      適法之爭議無涉，故原告據以主張本件依司法院釋字第52
      5號解釋有信賴保護原則之適用云云，更屬誤解，而無可
      採。
五、綜上所述，原告之主張並不可採。從而被告依土地稅法第28
    條前段、第31條第1項第1款及稅捐稽徵法第21條規定，向原
    告甲○○及原告乙○等5人之被繼承人黃老等分別補徵出售
    系爭應稅土地之土地增值稅566萬9,316元及470萬4,748元，
    並無違誤，訴願決定予以維持，亦無不合。原告起訴求為撤
    銷，為無理由，應予駁回。又本件事證已臻明確，兩造其餘
    主張及攻擊防禦方法核與判決之結果無影響，爰不逐一論述
    ，併此敘明。
六、據上論結，本件原告之訴為無理由，依行政訴訟法第98條第
    1項前段、第104條、民事訴訟法第85條第1項前段，判決如
    主文。
中    華    民    國    97    年    10    月    21    日
            高雄高等行政法院第四庭
                        審判長法官  楊  惠  欽
                              法官  林  勇  奮
                              法官  蘇  秋  津
以上正本係照原本作成。
如不服本判決，應於判決送達後20日內向本院提出上訴書狀，其
未表明上訴理由者，應於提起上訴後20日內向本院提出上訴理由
書（須按對造人數附繕本）；如於本判決宣示或公告後送達前提
起上訴者，應於判決送達後20日內補提上訴理由書（須附繕本）
。未表明上訴理由者，逕以裁定駁回。
中    華    民    國    97    年    10    月    21    日
                            書記官  陳  嬿  如


司法院資訊處製作；財團法人民間司法改革基金會備份。
